【裁判字號】    95,上訴,1173
【裁判日期】    951229
【裁判案由】    毒品危害防制條例
【裁判全文】
臺灣高等法院臺南分院刑事判決       95年度上訴字第1173號
上  訴  人
即  被  告  甲○○
上列上訴人因違反毒品危害防制條例案件，不服臺灣雲林地方法
院95年度訴字第317號中華民國95年8月31日第一審判決（起訴案
號: 臺灣雲林地方法院檢察署95年度毒偵字第336號）及移送併
辦（同署95年度毒偵字第1054、1062號），並經公訴檢察官當庭
擴張事實，提起上訴，本院判決如下：
    主  文
上訴駁回。
    事  實
一、甲○○前於民國94年間因施用毒品案件，經觀察、勒戒後，
    認無繼續施用毒品之傾向，由臺灣桃園地方法院檢察署檢察
    官於95年1月26日，以94年度毒偵緝字第410號、95年度毒偵
    字第405號為不起訴處分確定。詎仍不思悔改，於觀察、勒
    戒執行完畢釋放後5年內又基於施用第一級毒品之概括犯意
    ，自95年2月5日下午4時30分許回溯前72小時內之某時起至
    95年5月29日下午4時20分許採尿時回溯前72小時內之某時止
    ，在雲林縣西螺鎮圓環附近某友人處及雲林縣斗六市某友人
    處，以將毒品海洛因摻水置入注射針筒，再注射手臂血管之
    方式，連續施用第一級毒品海洛因多次。嗣於：（一）95年
    2月5日下午3時許，因另涉竊盜案件，在雲林縣斗六市○○
    路○段180號「福興宮」廣場前，為警當場查獲，經其同意
    採集尿液送驗後，結果呈嗎啡陽性反應；（二）95年2月17
    日下午1時15分許，在雲林縣斗六市○○路與中山路口，為
    警當場查獲，並扣得甲○○所有，供施用海洛因用之注射針
    筒2支及分裝吸管1支，經其同意採集尿液送驗後，結果仍呈
    嗎啡陽性反應；（三）95年5月29日下午1時35分許，員警持
    搜索票前往雲林縣斗六市○○路55巷49之1號之住處搜索時
    ，甲○○亦在場，經其同意採集尿液送驗後，結果仍呈嗎啡
    陽性反應，因而查悉上情。
二、案經雲林縣警察局斗六分局報告臺灣雲林地方法院檢察署檢
    察官偵查起訴暨雲林縣警察局報請同署檢察官移送併辦。
    理  由
一、上揭犯罪事實，業經被告甲○○於警詢、偵查、原審審理時
    自白不諱，並有尿液送檢真實姓名對照表、詮昕科技股份有
    限公司濫用藥物尿液檢驗報告各2份、臺灣桃園地方法院檢
    察署94年度毒偵緝字第410號、95年度毒偵字第405號不起訴
    處分書、刑案資料查註紀錄表、全國施用毒品案件紀錄表及
    人犯在監所最新資料表各1份附卷可稽，且有注射針筒2支及
    分裝吸管1支扣案足資佐證。綜上所述，足認被告自白與事
    實相符，自得採為被告論罪之依據，本件事證明確，被告犯
    行應堪認定。
二、(一)按中華民國94年2月2日修正，95年7月1日施行之刑法第
    2條第1項規定：「行為後法律有變更者，適用行為時之法律
    。但行為後之法律有利於行為人者，適用最有利於行為人之
    法律」，所謂法律有變更，係指實體法而言，即犯罪成立要
    件及其處罰效果之內容作修正或廢止而言，解釋上，有關犯
    罪之法定要件及刑罰之內容，乃至於刑罰之加重減輕事由，
    一旦發生變動，均與法律變更相符。其中修正前刑法第56條
    規定：「連續行為而犯同一之罪名者，以1罪論，但得加重
    其刑至2分之1。」而94年2月2日修正，95年7月1日施行之刑
    法第56條則刪除連續犯之規定，本件被告先後多次施用毒品
    海洛因之行為，均在新刑法施行前，若對被告依行為後之法
    律即數罪併罰，顯然對被告為不利，因此比較新舊法結果，
    應以修正施行前刑法第56條有利於行為人，而依舊法論處。
    另關於沒收之規定，修正前刑法第38條第2項係規定「不問
    屬於犯人與否」，修正後刑法第38條第2項則規定「不問屬
    於犯罪行為人與否」，在適用上更明確，對被告而言，並無
    有利或不利。綜合上述，本件自應適用修正前刑法之規定。
    (二)查海洛因，係毒品危害防制條例第2條第2項第1款所定
    之第一級毒品。是核被告甲○○所為，係犯毒品危害防制條
    例第10條第1項之施用第一級毒品。檢察官雖僅起訴被告自9
    5年2月7日某時起至95年2月16日下午3、4時止，施用海洛因
    之犯罪事實，惟移送併辦（95年度毒偵字第1054、1062號）
    部分，既與起訴部分具有連續犯之裁判上一罪關係，並經公
    訴檢察官當庭擴張事實，自應為起訴效力所及，應併予審判
    ，附此敘明。被告施用第一級毒品前後持有第一級毒品之低
    度行為應為施用第一級毒品之高度行為所吸收，不另論罪。
    被告先後多次施用第一級毒品之犯行時間緊接，犯罪構成要
    件相同，顯係基於概括犯意反覆為之，為連續犯，應依修正
    前刑法第56條規定以一罪論，並加重其刑。
三、原審因而適用毒品危害防制條例第10條第1項、第23條第2項
    刑法第2條第1項前段、修正前刑法11條前段、第56條之規定
    ，並審酌被告前經送觀察、勒戒後，獲不起訴處分確定，竟
    再犯本件之罪，顯無悔改之意，及其犯罪之目的單純、手段
    平和、所生危害非鉅、犯罪後坦承犯行態度尚可，並考量施
    用毒品者均有相當程度之成癮性及心理依賴性，其犯罪心態
    與一般刑事犯罪之本質並不相同等一切情狀，量處有期徒刑
    七月。扣案之注射針筒2支及分裝吸管1支均係供被告施用第
    一級毒品所用之物，且屬被告所有，因而依修正前刑法第38
    條第1項第2款規定，併予宣告沒收。本院經核本原審認事用
    法及量刑，均無不合。上訴人未附理由提起上訴，應予駁回
    。
四、被告經合法傳喚，無正當理由不到庭，不待其陳述逕行判決
    。
五、另公訴人於上訴審審理中移送併辦（臺灣雲林地方法院檢察
    署95年毒偵字第1367號、1385號）意旨略以: 被告甲○○基
    於施用第一級毒品海洛因之概括犯意，自前犯施用毒品案件
    於95年1月25日檢察官為不起訴處分後之某日起至95年9月5
    日止，在其雲林縣斗六市○○街62號6樓居所等地，以將毒
    品海洛因攙水混合後置於注射針筒內，施打於皮下或血管之
    方式，約2至3天施用1次之頻率，反覆、延續施用第1級毒品
    海洛因多次。嗣因另施用第1級毒品海洛因案件遭法院通緝
    ，為警於95年7月15日15時10分許，在雲林縣斗六市○○里
    ○○路○段11號萊茵河汽車旅館302號房內緝獲，經帶回調查
    並採尿送驗，檢出毒品嗎啡陽性反應；繼而於95年9月6日10
    時30分許，在其上開居所為警執行搜索查獲，並扣得其所有
    供施用毒品之器具分裝鏟1支。因認與前開施用毒品之犯行
    ，時間緊接，犯罪構成要件相同，足認其施用毒品海洛因之
    行為，乃係基於概括之犯意，於密切之時間、地點、反覆、
    延續實行，依照社會一般觀念，被告確有反覆施用毒品之犯
    罪倚賴性，係屬於成癮性之病態型犯罪，自應論以包括一罪
    之集合犯，屬於實質上一罪，依審判不可分之法理，爰移請
    併案審理等語。
六、（一）按所謂包括一罪，亦即構成要件行為單數，為依法律
    所定之各罪犯罪構成要件，本即以一個犯罪決意，實施數個
    行為，侵害同一法益為要件。廣義的包括一罪，包含吸收關
    係、與罰前行為、與罰後行為、吸收犯、結合犯等。狹義的
    包括一罪，則指集合犯，包括常業犯（本次刑法修正已刪除
    ）、常習犯、職業犯、營業犯等。
    （二）毒品危害防制條例於87年5月20日修正公佈，因鑑於
    施用毒品者，大多具有「成癮性」，為貫澈社會對防制毒品
    之期昐，對施用毒品者，有施以斷癮之必要，乃就施用毒品
    行為，先為生理治療及心理復健之保安處遇，因而以令入戒
    治處所觀察、勒戒方式，戒除其身癮，若仍無法戒除，有繼
    續施用毒品之傾向，再令入戒治處所施以強制戒治，以戒除
    其心癮。倘上開保安處遇猶無法收其遮斷毒癮之實效，方以
    刑罰追訴處罰。考其立法意旨及該條例第二條第一項之規定
    「本條例所稱毒品指具有成癮性、濫用性及對社會危害性之
    麻醉藥品與其製品及影響精神物質與其製品」，足見施用第
    一級或第二級毒品罪，本即預定其因成癮有反覆實行施用毒
    品之性質，故得以集合犯（常習犯）論以一罪。又本次刑法
    修正將刑法第56條連續犯之規定刪除，其立法理由，係認實
    務上之見解，對於連續犯一罪名認定過寬，所謂概括犯意，
    經常可連綿數年之久，且採證上多趨於寬鬆，常在案件起訴
    後，最後事實審裁判前，對繼續犯同一罪名之情形，均依連
    續犯之裁判上一罪論處，不無鼓勵犯罪之嫌，亦使國家刑罰
    權之行使發生不合理之現象，基於連續犯原為數罪之本質及
    刑罰公平原則之考量，乃將刑法第五十六條予以刪除。是於
    刑法刪除連續犯後，對施用毒品罪固得認以集合犯論以一罪
    ，然並非所有集合犯之犯罪行為皆漫無限制，而得以一概以
    包括一罪論處，必須行為人主觀上，係自始基於一個概括之
    決意，且其時、空關係密切，依社會一般通念，認評價為一
    罪為適當者，方屬之。否則若認定過於寬鬆，一罪認定時點
    又可綿延許久，仍與前揭連續犯未刪除前實務上所發生之弊
    相同，即與刪除連續犯規定之立法意旨有違。
    （三）查本件被告甲○○於95年7月1日刑法修正刪除連續犯
    之規定施行後之同年月15日15時10分許，為警查獲時，採其
    尿液確認其尿液中有嗎啡陽性反應；嗣於同年9月6日10時30
    分許，在其上開居所為警執行搜索查獲，並扣得其所有供施
    用毒品之器具分裝鏟1支，因認其最後一次施用第一級毒品
    海洛因之時間為95年9月5日，與被告前揭認罪科刑部份屬包
    括一罪移送本院併辦。惟查，依本件併案之事證僅得證明被
    告於95年7月15日15時10分許，回溯72小時內，確有施用第
    一級毒品之行為，（同年9月6日警察搜索被告居所，僅扣得
    其所有供施用毒品之器具分裝鏟1支），除此之外，移送併
    辦之犯罪事實中，被告其他施用第一級毒品之行為均僅有被
    告自白而無其他佐證，依刑事訴訟法第156條第2項之規定，
    自無單依被告自白即為有罪之認定，此部分併辦事項應認無
    法證明。是被告於上開有罪部分即95年5月29日下午4時20分
    許採尿時回溯前72小時內之某時止，之後再犯施用第一級毒
    品之行為，其施用第一級毒品之犯意，於時、空上亦已為前
    揭檢、警查獲行為所切斷，依社會一般之通念實不宜再評價
    為一罪，否則犯罪時間無終了時，顯與社會評價有違。且檢
    察官亦率而遽認被告自95年1月25日檢察官為不起訴處分後
    之某日起至95年9月5日止之所有施用第一級毒品之行為均為
    包括一罪之關係，顯又產生前揭之立法意旨所述之弊，不僅
    其採證過於寬鬆，且將犯罪之時間無限延伸、漫無限制，認
    定過寬，亦與刪除連續犯規定之立法意旨有違，自不足採。
    （四）綜上所述，檢察官所舉證據既僅能證明被告於95年7
    月15日15時10分許，回溯72小時內，有施用第一級毒品之行
    為，對其餘之犯行既無證據證明，即應作對被告有利之認定
    ，認其餘施用第一級毒品之犯行證據不足。且被告該次施用
    第一級毒品之行為，與前揭論罪科刑部分之犯行，其時、空
    關係並未密切，應屬另行起意為之，不得以集合犯之包括一
    罪視之。是本件無包括一罪關係，公訴人移送併辦，尚有未
    洽，應退回原地檢署，另為適當之處理，併此敘明。
據上論結，應依刑事訴訟法第368條、第371條，判決如主文。
本案經檢察官劉得鉦到庭執行職務。
中    華    民    國    95    年    12    月    29    日
                  刑事第六庭    審判長法  官  蔡崇義
                                      法  官  董武全
                                      法  官  曾文欣
以上正本證明與原本無異。
如不服本判決，應於收受本判決後十日內向本院提出上訴書狀。
其未敘述上訴理由者並得於提起上訴後十日內向本院補提理由書
狀（均須按他造當事人之人數附繕本）「切勿逕送上級法院」。
                                      書記官  李育儒
中    華    民    國    96    年    1     月    2     日
附錄法條：
毒品危害防制條例第10條第1項
施用第一級毒品者，處6月以上5年以下有期徒刑。


司法院資訊處製作；財團法人民間司法改革基金會備份。
